【裁判字號】    97,訴,250
【裁判日期】    970924
【裁判案由】    塗銷抵押權登記
【裁判全文】
臺灣高雄地方法院民事判決               97年度訴字第250號
原      告  丙○○
訴訟代理人  康進益律師
被      告  庚○○
            戊○
            辛○○
            己○
            甲○○○
            丁○○○
共      同
訴訟代理人  張榮作律師
上列當事人間塗銷抵押權登記事件，本院於民國97年9 月10日言
詞辯論終結，判決如下：
  主  文
被告應將坐落於高雄縣仁武鄉○○○段第五四地號，面積一八二
三平方公尺，權利範圍全部之土地，依高雄縣仁武地政事務所七
十四年仁登字第００四四九０號收件，於民國七十四年七月十六
日，以被告之被繼承人楊茸和為抵押權人，擔保債權額為新台幣
壹佰壹拾壹萬玖仟元，存續期間自民國七十四年七月十一日起至
七十五年十一月十日止之抵押權設定登記，辦理繼承登記後予以
塗銷。
訴訟費用由被告連帶負擔。
  事實及理由
壹、程序部分：
一、按「訴狀送達後，原告不得將原訴變更或追加他訴。但有下
    列各款情形之一者，不在此限：五、該訴訟標的對於數人必
    須合一確定時，追加其原非當事人之人為當事人者。」，民
    事訴訟法第255 條第1 項第5 款定有明文。經查，本件原告
    起訴時係以被繼承人楊茸和為被告，嗣於本院審理中查明被
    繼承人楊茸和已死亡，乃變更及追加以其合法繼承人庚○○
    戊○、辛○○、己○、甲○○○、丁○○○等人為被告，係
    屬訴之主體之變更及追加，揆諸上開法律規定，於法並無不
    合，應予准許，核先敘明。
貳、實體部分：
一、原告主張：訴外人即原告父母林天寶、林陳愛於民國74年間
    ，積欠訴外人即被告父親楊茸和借款新台幣（下同）1,119,
    000 元（下稱系爭債權），並提供林陳愛所有坐落高雄縣仁
    武鄉○○○段54地號土地（下稱系爭土地）予楊茸和設定擔
    保債權額為1,119,000 元、權利人楊茸和，存續期間自民國
    74年7 月11日起至75年11月10日之抵押權（下稱系爭抵押權
    ）以為擔保。嗣林陳愛於81年1 月15日逝世後，系爭土地由
    原告於81年5 月8 日為繼承登記取得所有權。而系爭抵押權
    清償日期為75年11月10日，迄今有26年之久，請求權已罹於
    15年時效期間，亦未於系爭抵押權所擔保之債權時效消滅後
    5 年間實行抵押權，則系爭抵押權因除斥期間之經過而消滅
    ，自應予以塗銷。又系爭抵押權人楊茸和已於82年8 月9 日
    死亡，被告為其法定繼承人，爰提起本件訴訟，請求被告辦
    理系爭抵押權繼承登記，及塗銷系爭抵押權設定登記。並聲
    明：如主文第1 項所示。
二、被告則以：系爭債權因原告父母表示無力償還，被告之父楊
    茸和基於情誼，遂應允延後5 年再為清償，而將清償日延至
    80年11月10日，是系爭債權之請求權雖已罹於時效而消滅，
    惟系爭抵押權之5 年除斥期間則尚未期滿，故原告依民法第
    880 條之規定，為塗銷系爭抵押權之請求自無理由等語，資
    為抗辯。並聲明：原告之訴駁回。
三、下列事實為兩造所不爭執，並有土地登記第一類謄本、繼承
    系統表、戶籍謄本在卷可憑，堪信為真實：
（一）原告父母林天寶、林陳愛於74年間設定系爭抵押權予被告
      之父楊茸和，供作系爭債權之擔保。
（二）林陳愛於81年1 月15日死亡，由原告概括繼承; 楊茸和於
      82年8 月9 日死亡，並由被告等人繼承。
（三）系爭債權不論是採原告主張之75年11月10日為清償日，或
      被告主張之80年11月10日為清償日，其請求權皆因15年間
      未行使而消滅。
四、兩造爭執之點：
（一）系爭債權之清償日有無延展至80年11月10日？
（二）原告是否符合得請求塗銷系爭抵押權之要件（即被告是否
      已逾5 年之行使抵押權除斥期間而未行使）？
五、本院判斷如下：
（一）按當事人主張有利於己之事實者，就其事實有舉證之責任
      ，為民事訴訟法第277 條前段所明定。經查：本件原告為
      系爭土地所有權人，被告為系爭系爭抵押權人楊茸和之法
      定繼承人，系爭債權之清償日原約定為75年11月10日，為
      兩造所不爭，並有土地登記第一類謄本、繼承系統表、戶
      籍謄本在卷可憑，自堪信為真實。至被告主張系爭債權之
      清償日業經延展至80年11月10日等情，為原告所否認，被
      告就此自應負舉證責任。而系爭土地之土地登記第一類謄
      本，載明系爭債權之清償日期為75年11月10日，足見被告
      所述系爭債權延展清償期限一情，並未至地政機關為變更
      登記，以本件債權金額非微，延展期限又長達5 年，且又
      攸關行使抵押權之權益重大事項，抵押權人竟未要求為變
      更登記，實有未合常理之處。又被告固提出證人乙○○○
      為證，乙○○○亦於本院結證稱：於74年間時，林天寶的
      太太林陳愛、楊茸和都有跟伊起的5000元的會。後來林陳
      愛把5 個會都標走，死會後錢繳不出來，欠伊好幾百萬元
      ，之後林陳愛就拿土地給楊茸和抵押，抵押的金額是多少
      ，伊不知道，只是在伊住處寫抵押的相關資料，說要去辦
      抵押，請哪位代書辦理，伊也不知道，辦完抵押半年後楊
      茸和要向林陳愛要錢，林陳愛沒有錢他們就來我家協調，
      林陳愛跟楊茸和說再慢5 年，林陳愛有答應慢5 年給付。
      後來林陳愛與楊茸和就沒有再去伊住處，伊就不知道還錢
      與否的事等語（詳本院卷第72-75 頁）。惟系爭抵押權存
      續期間為74年7 月11日起至75年11月10日，系爭債權之清
      償日期既為75年11月10日，是於設定系爭抵押權後，債權
      之清償期長達1 年10月，則依乙○○○之證詞，為何於設
      定抵押甫過半年，距清償期期滿尚屬久遠之時，即協調延
      展清償之事，且又約定5 年如此長達數倍於原清償期限之
      期間，顯有諸多矛盾不合情理處，證人乙○○○證詞尚難
      予以遽信。況依乙○○○證詞，亦未証述楊茸和就債權之
      延展清償期有為何同意之表示，且乙○○○既表示對抵押
      之金額、其他詳情等均不知情，則林陳愛與楊茸和設定、
      協調之債權是否即為本件系爭債權，依乙○○○證詞，亦
      屬無法確認，是本院尚無從以乙○○○證詞為有利於被告
      之認定。從而被告主張系爭債權之清償日已延展至80年11
      月10日，尚難採信。
（二）按繼承，因被繼承人死亡而開始。又繼承人自繼承開始時
      ，除本法另有規定外，承受被繼承人財產上之一切權利義
      務，民法第1147條、第1148條前段分別定有明文。次按請
      求權因15年間不行使而消滅；消滅時效，自請求權可行使
      時起算；以抵押權擔保之債權，其請求權已因時效而消滅
      ，如抵押權人於消滅時效完成後，5 年間不實行其抵押權
      ，其抵押權亦消滅；民法第125 條、第128 條前段、第88
      0 條亦亦有明定。故抵押權因其所擔保之債權請求權消滅
      時效完成及5 年法定除斥期間經過即歸於消滅。經查，本
      件系爭抵押權所擔保債權之清償期為75年11月10日，已如
      前述，依民法第125 條、第128 條規定，系爭抵押權所擔
      保之債權請求權，應已於90年11月10日罹於時效消滅。又
      於系爭抵押權所擔保債權之請求權消滅時效完成日之翌日
      起5 年間（即於95年11月10日前），被告或楊茸和亦不實
      行系爭抵押權，則系爭抵押權已因除斥期間屆滿而消滅。
      從而，原告主張系爭抵押權已因債權罹於時效及除斥期間
      經過而消滅等語，即屬有據。然系爭抵押權之登記既仍然
      存在，對原告所有權之圓滿行使自有所妨礙，從而，原告
      本於所有人之地位，起訴請求被告於辦理繼承登記後，塗
      銷系爭抵押權登記，即屬有據，應予准許。
六、綜上所述，原告本於所有權之法律關係，訴請系爭抵押權人
    楊茸和之法定繼承人全體即被告辦理系爭抵押權繼承登記，
    並應將原告所有系爭土地如主文第1 項所示之抵押權設定登
    記予以塗銷，為有理由，應予准許。
七、本件事證已臻明確，兩造其餘攻擊防禦方法，經核與本院判
    決結果不生影響，爰不一一論述，附此敘明。
八、據上結論，本件原告之訴為有理由，依民事訴訟法第85條第
    2 項，判決如主文。
中    華    民    國    97    年    9     月    24    日
                     民事鳳山分庭審判長法  官  楊富強
                                       法  官  何悅芳
                                       法  官  林意芳
上為正本係照原本作成。
如不服本判決，應於送達後20日內，向本院提出上訴狀並表明上
訴理由，如於本判決宣示後送達前提起上訴者，應於判決送達後
10日內補提上訴理由書（須附繕本）。
中    華    民    國    97    年    9     月    24    日
                                       書記官  陸艷娣


司法院資訊處製作；財團法人民間司法改革基金會備份。
